【裁判字號】    98,易,479
【裁判日期】    990129
【裁判案由】    違反電子遊戲場業管理條例
【裁判全文】
臺灣士林地方法院刑事判決               98年度易字第479號
公  訴  人  臺灣士林地方法院檢察署檢察官
被      告  乙○○
                    樓
被      告  丙○○
上列被告因違反電子遊戲場業管理條例案件，經檢察官提起公訴
（97年度偵字第16035 號），本院判決如下：
    主  文
乙○○共同犯電子遊戲場業管理條例第22條之非法營業罪，處有
期徒刑參月，如易科罰金以新臺幣壹仟元折算壹日。扣案之電子
遊戲機貳臺（含IC板貳片）及新臺幣肆仟陸佰陸拾元，均沒收。
丙○○共同犯電子遊戲場業管理條例第22條之非法營業罪，處拘
役伍拾日，如易科罰金以新臺幣壹仟元折算壹日。扣案之電子遊
戲機貳臺（含IC板貳片）及新臺幣肆仟陸佰陸拾元，均沒收。
    事  實
一、乙○○係址設臺北市○○區○○路8號1樓「玩具禮品屋（營
    業事業登記為小巧羊禮品屋）」（下稱小巧羊禮品屋）負責
    人，丙○○則係以時薪新臺幣（下同）100 元受僱於乙○○
    ，擔任該店之店員，均明知未經向主管機關申請電子遊戲場
    業之營利事業登記，不得經營電子遊戲場業，竟共同基於犯
    意聯絡，自民國97年11月6 日起，未經許可，在上揭公眾得
    出入之店內，擺設內含有「滿貫大亨」電子遊戲之EZ Touch
    電子遊戲機臺2 臺，供不特定人投幣把玩（又該店內另擺放
    非屬電子遊戲機之金吉祥景品自動販賣機11臺）。嗣於98年
    11 月21 日凌晨1 時28分許，為警持搜索票，在上址處搜索
    查獲，並當場扣得滿貫大亨麻將機IC板2 片、金吉祥景品自
    動販賣機IC板11片、監視鏡頭4 個、監視器螢幕（CRT）1個
    、現金9,460 元（櫃檯內4,800 元及EZ Touch電子遊戲機臺
    2 臺內合計4,660 元），EZ Tou ch 電子遊戲機臺2 臺及金
    吉祥景品自動販賣機機臺11臺（機臺部分均由臺北市政府警
    察局南港分局玉成派出所保管，未一併移送到院），而查知
    上情。
二、案經臺北市政府警察局南港分局報請臺灣士林地方法院檢察
    署檢察官偵查起訴。
    理  由
壹、證據能力方面：
    本案所引用之供述及非供述證據，經本院依法踐行調查證據
    程序，檢察官及被告乙○○、丙○○均不爭執各該證據之證
    據能力，且亦查無依法應排除其證據能力之情形，是後述所
    引用證據之證據能力均無疑義，核先敘明。
貳、實體方面：
一、訊據被告乙○○、丙○○二人，均矢口否認前揭扣案之EZ T
    ouch電子遊戲機臺2 臺係屬電子遊戲機臺，均辯稱：該機臺
    係屬電子資訊機臺，並非有射倖性質之遊戲機臺云云。經查
    ：
  (一)本院函詢臺北市商業處，關於臺北市政府警察局行政科97年
    11月20日1 時28分（應為11月21日1 時28分之誤）臨檢紀錄
    表記載之「滿貫大亨」玩法是否屬電子遊戲乙節，經該局以
    98年12月11日「北市商三字第09834931000 」號函函覆本院
    略以：「滿貫大亨」遊戲，係經經濟部電子遊戲機評鑑會議
    第3 次、第79次、第104 次及128 次會議評鑑為「娛樂類」
    電子遊戲機檯，有上開函文及該函文所附之上開各次經濟部
    電子遊戲機評鑑會議在卷可稽，而堪認定。又扣案之EZ Tou
    ch電子遊戲機臺2 臺及金吉祥景品自動販賣機機台11臺部分
    ，目前係由臺北市政府警察局南港分局玉成派出所保管之事
    實，亦有卷附之代保管條乙紙在卷可按（見偵卷第51頁），
    亦堪認定。
  (二)被告丙○○於97年11月21日警詢中即曾坦稱：店裡面左邊有
    8 臺金吉祥景品自動販賣機，右邊是3 臺金吉祥景品自動販
    賣機及2 臺滿貫大亨。金吉祥景品機臺的玩法是投入代幣後
    可以完遊戲1 次，每次共有16顆彈珠，打完後就沒有。滿貫
    大亨之玩法是投入10元後，就可以完麻將遊戲，如果麻將遊
    戲糊牌，糊的台數愈多，換的娃娃也愈大等語（見偵卷第31
    頁），且被告乙○○於98年1 月6 日檢察官偵查中亦供認：
    （問：為何裡面有麻將臺、大車輪等遊戲機具？這些並非選
    物販賣機？）我以為我的店可以放這種機具，之前在夜市看
    到很多人擺。（問：客人玩大車輪、麻將臺如何玩？）用現
    金或代幣都可以。一次要10元。但是有限制的時間，有的玩
    2 分鐘，有的3 分鐘，（時間）不一定等語明確（見偵卷第
    88頁）。觀諸上開被告丙○○於警詢所明確供稱：店內擺有
    2 臺滿貫大亨遊戲機臺等語，及被告乙○○於偵查中對於其
    店內有擺放可玩麻將臺之遊戲機臺乙節並不否認等情，足認
    被告2 人明確知悉對於在小巧羊禮品屋內所擺放之13臺遊戲
    機臺中，其中確有部分機臺之內容含有麻將遊戲。
  (三)再者，證人即97年11月21日前往查緝之員警甲○○於本院98
    年11月13日審理中亦明確證稱：在當時是持搜索票進入小巧
    羊禮品屋前，伊已經僑裝顧客玩彈珠臺大約一小時，在小巧
    羊現場裡面有發現改裝過的彈珠臺跟滿貫大亨（即所謂的麻
    將臺）、EZ Touch（資訊臺），而滿貫大亨是公告中的電子
    機臺；又滿貫大亨遊戲是隱藏在（EZ Touch）資訊臺裡面，
    當時伊在裡面打彈珠台的時候，另一名客人丁○○在玩滿貫
    大亨，伊當時一邊打彈珠臺一邊看丁○○玩等語；另滿貫大
    亨必須1 次投30元才能玩，所玩的遊戲是13張的麻將等語（
    見本院卷第25至28頁），核與證人丁○○於同日審理中所證
    ：其係於97年11月20日晚上9 、10點許前往小巧羊禮品屋，
    至店內後，其係玩EZ Touch機臺內之麻將遊戲。該機臺內有
    很多的麻將遊戲，投10元就可以開始玩，但也可以投30元玩
    滿貫大亨的遊戲等語（見本院卷第29、30頁）大致相符，且
    證人甲○○查獲當日，另亦照得有「滿貫」、「大車輪」字
    樣之麻將遊戲畫面，亦有當日翻拍照片在卷可憑（見偵卷第
    53 至57 頁），顯見被告乙○○所經營之小巧羊禮品屋內，
    所擺放之2 臺EZ Touch資訊臺機臺內確裝設有屬於「電子遊
    戲機」遊戲之「滿貫大亨」麻將遊戲無訛。故由被告乙○○
    所經營、被告丙○○擔任店員之小巧羊禮品屋，確有擺設內
    容含有屬於電子遊戲之「滿貫大亨」麻將遊戲之電子遊戲機
    2 臺之事實，應可認定。
  (四)至被告二人於本院審理中雖另聲請勘驗IC板云云，證明扣案
    之IC板2 片內並無「滿貫大亨」等麻將遊戲，惟因臺北市商
    業處無法受理IC板之鑑定，該處並以：由警方臨檢紀錄表即
    可認定是否屬於電子遊戲機為由，而將本院所函請鑑定之扣
    案IC板2 片及公文退回，有卷附之本院公務電話紀錄一紙可
    按（見本院卷第41頁），本院即再檢附臺北市政府警察局行
    政科之臨檢紀錄表及現場查獲照片再函詢臺北市商業處，經
    該處函覆如上述(一)所示。則雖扣案之IC板無從鑑定，然「滿
    貫大亨」遊戲既經經濟部電子遊戲機評鑑會議4 次會議認定
    屬「電子遊戲」，且被告乙○○雇用被告李佩玲所經營之小
    巧羊禮品屋內，在經警查獲當日既確有遭查獲有證人丁○○
    把玩「滿貫大亨」遊戲之實，被告乙○○於檢察官偵查中更
    供稱：店內有擺放麻將臺之遊戲機臺等語，被告李佩玲於警
    詢中供稱：店內有2 臺滿貫大亨等情，均如前述，是依照上
    開證據即足認定被告二人之犯行，本院認無再勘驗IC板之必
    要，附此敘明。
  (五)綜上，被告二人所辯尚難採憑，渠等犯罪事證明確，犯行洵
    堪認定，均應依法論科。
二、核被告乙○○、李玲所為，均係違反電子遊戲場業管理條例
    第15條之規定，應依同條例第22條之規定論處。按刑法第2
    條第1 項規定，行為後法律有變更者，適用行為時之法律。
    但行為後之法律有利於行為人者，適用最有利於行為人之法
    律。查被告二人行為後，電子遊戲場業管理條例於98年1 月
    21日經總統修正公布，並經行政院發佈自98年4 月13日施行
    ，其中該條例第15條之規定由「未依本條例規定辦理營利事
    業登記者，不得經營電子遊戲場業。」，修正為「未依本條
    例規定領有電子遊戲場業營業級別證者，不得經營電子遊戲
    場業」，亦即將取得經營電子遊戲場業之營業許可資格，由
    原先辦理「營利事業登記」之方式，改為申請「電子遊戲場
    業營業級別證」，又同條例第22條關於違反第15條之刑罰規
    定則並未修正，是上開取得電子遊戲場業經營許可程序之變
    動，雖未影響處罰之輕重，惟就刑罰構成要件而言，仍應屬
    法律變更。是以，被告二人本件犯行，自應依刑法第2條 第
    1 項從舊從輕原則，適用行為時即修正前電子遊戲場業管理
    條例第15條之規定。被告二人就前揭違反電子遊戲場業管理
    條例之犯行，有犯意聯絡及行為分擔，為共同正犯。再按刑
    事法若干犯罪行為態樣，本質上原具有反覆、延續實行之特
    徵，立法時既予特別歸類，定為犯罪構成要件之行為要素，
    則行為人基於概括之犯意，在密切接近之一定時、地持續實
    行之複次行為，倘依社會通念，於客觀上認為符合一個反覆
    、延續性之行為觀念者，於刑法評價上，即應僅成立一罪。
    學理上所稱『集合犯』之職業性、營業性或收集性等具有重
    複特質之犯罪均屬之，例如經營、從事業務、收集、販賣、
    製造、散佈等行為概念者是（最高法院95年度台上字第1079
    號判決要旨參照），亦即立法者針對特定刑罰規範之構成要
    件，已預設其本身係持續實行之複次行為，具備反覆、延續
    之行為特徵，故將之總括或擬制成一個構成要件之「集合犯
    」行為，因刑法評價上為構成要件之行為單數，應僅成立一
    罪。本件被告二人違反規定經營電子遊戲場業，其行為具有
    營業性，客觀上符合一個反覆、延續性行為之觀念，故被告
    二人自97年11月6 日起至同年11月21日止，擺設電子遊戲機
    從事經營行為，於刑法評價上，應僅成立一罪。爰審酌被告
    二人經營「小巧羊禮品屋」之時間僅約半月，所扣得之機檯
    僅有2 台，惟其等犯後極力否認，態度不佳，及其二人之犯
    案動機、目的，知識程度等一切情狀，分別量處如主文所示
    之刑及分別諭知易科罰金之折算標準。此外，公訴人雖於本
    院審理中就被告乙○○部分，請求量處有期徒刑6 月，併科
    罰金50萬元；就被告丙○○部分，請求量處有期徒刑4 月等
    情，惟因被告2 人擺設電子遊戲機經營電子遊戲場業之時間
    不長，擺設之機臺非多，故本院認上開所量處之刑度，已足
    充分評價被告2人犯行之惡性，併此敘明。
三、又電子遊戲場業管理條例第15條規定之「未依本條例規定辦
    理營利事業登記者，不得經營電子遊戲場業」，係以未依該
    法為營利事業登記即經營電子遊戲場業為犯罪構成要件，意
    指行為人除有未依法登記之消極行為外，尚有經營電子遊戲
    場業之積極行為，始足當之，此與一般純粹消極不作為之犯
    罪，並非完全相同，是扣案之電子遊戲機具，如係被告所有
    且供本件營業犯罪所用之物，應依刑法第38條第1 項第2 款
    規定宣告沒收，最高法院90年度臺非字第173 號著有判決可
    資參照。而本件扣案之EZ Touch機臺2 臺（含IC板2 片），
    因該2 機臺內裝設有滿貫大亨遊戲，性質上屬於「電子遊戲
    機」，為供本案犯罪所用，且該2 機臺屬於共犯之被告乙○○所有，業據其供述在卷，自應由本院依刑法第38條第1 項
    第2 款規定，均宣告沒收。再者，在上述扣案之EZ Touch機
    臺2 臺內所扣得共計現金4,660 元部分，業據被告乙○○供
    稱為其所有，且為本案犯罪所得之物，亦應依刑法第38條第
    1 項第3 款規定，宣告沒收。至在查獲當日在櫃臺內所扣得
    之現金4,800 元部分，雖為被告乙○○所有，然被告乙○○
    於本院審理中供稱：此部分金錢係營運資金，提供給客人換
    零錢夾娃娃等語（見本院99年1 月22日審判筆錄第2 頁），
    且因被告乙○○所經營之小巧羊禮品屋內，尚有經營非屬「
    電子遊戲」之金吉祥景品自動販賣機（詳見下述），故依卷
    內證據無法認定此部分之金錢，係屬於被告犯罪所得之物，
    是自不得依刑法第38條第1 項第3 款宣告沒收。此外，因金
    吉祥景品自動販賣機經經濟部電子遊戲機評鑑會議第86次會
    議評鑑為「非屬電子遊戲機」，亦有卷附之經濟部92年1 月
    13日「經商字第09202009100 」號函影本一紙在卷可考（見
    偵卷第22頁），故扣案之金吉祥景品自動販賣機IC板11片及
    機臺11臺，雖亦屬被告乙○○所有，然此部分機臺之遊戲既
    「非屬電子遊戲」項目，自不得依刑法第38條第1 項第2 款
    規定，宣告沒收。另扣案之監視鏡頭4 個、監視器螢幕（
    CRT）1個，因被告二人尚有經營非屬「電子遊戲」之金吉祥
    景品自動販賣機，是上開扣得之物，並無證據證明係直接供
    被告經營娛樂性電子遊戲機臺之用，爰不為沒收之諭知，一
    併敘明。
據上論斷，應依刑事訴訟法第299 條第1 項前段，刑法第2 條第
1 項前段、第11條前段、第28條、第41條第1 項前段、第38條第
1 項第2 款、第3 款，修正前電子遊戲場業管理條例第15條、電
子遊戲場業管理條例第22條，判決如主文。
本案經檢察官彭康凡到庭執行職務
中    華    民    國    99    年    1     月    29    日
                  刑事第七庭法  官  吳志豪
以上正本證明與原本無異。
如不服本判決應於收受判決後10日內向本院提出上訴書狀。
                            書記官  林宗勳
中    華    民    國    99    年    1     月    29    日
附錄論罪法條：
修正前電子遊戲場業管理條例第15條
未依本條例規定辦理營利事業登記者，不得經營電子遊戲場業。
電子遊戲場業管理條例第22條
違反第十五條規定者，處行為人一年以下有期徒刑、拘役或科或
併科新台幣五十萬元以上二百五十萬元以下罰金。


司法院資訊處製作；財團法人民間司法改革基金會備份。
